【裁判字號】    97,簡上,94
【裁判日期】    980119
【裁判案由】    返還租金等
【裁判全文】
臺灣臺北地方法院民事判決              97年度簡上字第94號
上  訴  人
即被上訴人  崔椿琦即臺北市私立伯拉罕文理短期補習班
訴訟代理人  洪維煌律師
被上訴人即
上  訴  人  甲○○
上列當事人間請求返還租金等事件，兩造對於中華民國96年11月
16日本院臺北簡易庭96年度北簡字第10266號第一審判決各自提
起上訴，經本院於民國98年1月8日言詞辯論終結，判決如下：
    主  文
崔椿琦即臺北市私立伯拉罕文理短期補習班上訴駁回。
原判決關於駁回甲○○後開第三項之訴及訴訟費用之裁判部分廢
棄。
崔椿琦即臺北市私立伯拉罕文理短期補習班應給付甲○○新臺幣
伍拾肆萬柒佰陸拾捌元，及自民國九十六年三月二十九日起至清
償日止，按年息百分之五計算之利息。
甲○○其餘上訴駁回。
第二審本訴訴訟費用由崔椿琦即臺北市私立伯拉罕文理短期補習
班負擔。
第一審及第二審反訴訴訟費用由由崔椿琦即臺北市私立伯拉罕文
理短期補習班負擔百分之四十五，其餘由甲○○負擔。
    事實及理由
甲、程序部分：
    按訴狀送達後，原告不得將原訴變更或追加，但擴張或減縮
    應受判決事項之聲明者，不在此限，民事訴訟法第255條第1
    項第2款及第3款定有明文。又第二審為訴之變更或追加，非
    經他造同意不得為之。但第255條第1項第2款至第6款之情形
    ，不在此限。民事訴訟法第446條第1項定有明文，此規定依
    同法第436條之1第3項為簡易第二審訴訟程序所準用。查：
  1.被上訴人即上訴人甲○○於原審提出反訴時，原請求上訴人
    即被上訴人崔椿琦即臺北市私立伯拉罕文理短期補習班（下
    稱伯拉罕補習班）應給付甲○○新臺幣（下同）110萬1,725
    元，及自原審反訴起訴狀繕本送達翌日起至清償日止，按年
    息5％計算之利息。其請求金額包括回復原狀費用121萬6,50
    0元、自民國96年1月1日起至96年1月21日止，因不敢再出租
    之損失3萬5,225元，並扣除伯拉罕補習班交付之押租金15萬
    元。甲○○嗣於本院上訴時，變更請求為伯拉罕補習班應給
    付甲○○122萬7,332元，及自上訴狀繕本送達翌日起至清償
    日止，按年息5％計算之利息。其請求金額包括回復原狀費
    用121萬6,500元、自96年1月1日起至96年2月28日止，因不
    敢再出租之損失16萬832元，並扣除伯拉罕補習班交付之押
    租金15萬元，核其性質，僅屬擴張應受判決事項之聲明，自
    應准許之。
  2.甲○○再於97年12月30日提出綜合辯論意旨狀改請求伯拉罕
    補習班應給付甲○○135萬8,494元，及自96年3月29日起至
    清償日止，按年息5％計算之利息，其變更之主因係甲○○
    主張將其原同意扣除之押租金15萬元，移為伯拉罕補習班蓄
    意違約投機行為、加害出租人精神及時間耗費之補償金，而
    予沒收。惟查，該押租金15萬元業經原審判決甲○○應給付
    予伯拉罕補習班，而甲○○於上訴狀中及本件準備程序中，
    對此均未有所爭執，且均僅就反訴獲判敗訴部分聲明不服，
    應認上開原審有關押租金之判決，並未在甲○○上訴之範圍
    ，應已確定，非甲○○於本件準備程序終結後所得再為爭執
    。況甲○○於上開綜合辯論意旨狀並未表明係就伯拉罕補習
    班之上訴而為附帶上訴，復未就其增加請求之金額繳納裁判
    費，且有遲滯訴訟之嫌，應認其變更於法未合，不應准許。
乙、實體部分：
一、本訴部分：
  (一)伯拉罕補習班起訴主張：伯拉罕補習班於90年9月1日向甲○
    ○承租臺北市○○○路○段135號2樓房屋（下稱系爭房屋）
    ，成立租賃契約（下稱系爭租約），租期自92年9月1日起至
    95年12月31日底止，共計3年4個月，租金每月新臺幣（下同
    ）5萬2,000元，伯拉罕補習班並於承租時給付全部租金，及
    押租金15萬元完畢。詎甲○○於95年3月間通知伯拉罕補習
    班欲調漲租金至每月12萬元，但為伯拉罕補習班拒絕，故雙
    方即合意於95年6月終止租賃契約，伯拉罕補習班並於95年6
    月24日將系爭房屋騰空，交還被告；當時甲○○同意系爭房
    屋內部無需回復原狀，同時表示如至95年12月後，系爭房屋
    如未出租，即考慮再行出租於伯拉罕補習班。兩造間之租賃
    契約已於95年6月終止，則甲○○應退還95年7月至12月之租
    金計31萬2,000元，及押租金15萬元。另因原告作業錯誤致
    代甲○○繳納95年7月至11月之管理費計1萬6,098元、水電
    費2,428元、及93年1月至95年6月之租賃所得稅15萬6,000元
    ，經屢次催討，甲○○均置之不理等語。並於原審聲明：1.
    甲○○應給付伯拉罕補習班64萬8,659元及自起訴狀繕本送
    達翌日起至清償日止，按年息5％計算之利息；2.願供擔保
    ，請准宣告假執行。
  (二)甲○○則以：甲○○係向伯拉罕補習班表示租期屆滿後租金
    將調漲，非如伯拉罕補習班所言，在租賃期間即欲提漲租金
    至12萬元。嗣於95年6月24日伯拉罕補習班通知甲○○已另
    行租得同棟6樓，因此要求終止系爭租賃契約。但因未得被
    告同意，故系爭租賃物至95年12月31日止，除置放伯拉罕補
    習班所有之物品外，均未再出租於他人。又依約租賃期間內
    所有水電費，均應由伯拉罕補習班負擔；另稅捐之繳納亦應
    由伯拉罕補習班負擔，則伯拉罕補習班請求水電費、管理費
    及稅捐之返還，應屬無據等語，資為抗辯。並於原審聲明：
    1.伯拉罕補習班之訴駁回；2.如受不利判決，願供擔保請准
    宣告免為假執行。
二、反訴部分：
  (一)甲○○反訴主張：系爭房屋原為水泥磚隔間，格局為4房、1
    廳、1廚、2衛浴設備並有裝潢，伯拉罕補習班於承租當時，
    一再向甲○○保證，租期屆滿後將依約回復系爭房屋之原狀
    ，甲○○始出租該屋於伯拉罕補習班。且兩造於系爭租約第
    9條約定，伯拉罕補習班於交還房屋時自應負責回復原狀；
    並於特約條款加註「甲方同意乙方更改隔間，惟租約期滿房
    屋退還甲方時應復原」；今伯拉罕補習班因租期屆滿交還房
    屋，自應負將系爭租賃物回復原狀之義務。詎伯拉罕補習班
    一再推託，拒不負責，致甲○○受有復原代金1,21萬6,500
    元及自96年1月1日起至96年1月21日止未出租系爭租賃物租
    金3萬5,225元之損害，又依租賃契約第12條之約定，本訴訟
    所應支出之訴訟費、律師費用等，亦應由伯拉罕補習班負擔
    ，至伯拉罕補習班所交付之押租金15萬元，應待伯拉罕補習
    班清償甲○○所受損害時，一併結算扣除等語。並於原審聲
    明：1.伯拉罕補習班應給付甲○○110萬1,725元，及自反訴
    狀繕本送達翌日起至清償日止，按週年利率5％計算利息。
    2.願供擔保，請准宣告假執行。
  (二)伯拉罕補習班則以：伯拉罕補習班就系爭房屋內部之隔間牆
    確有拆除乙情並不爭執，惟拆除時，原建物興建完成時客廳
    與主臥室間之隔間牆已有變更，就甲○○所指拆除時仍有其
    他裝潢或室內設備等情，其並未舉證拆除當時確實存在，該
    部分之請求委難足取。又系爭房屋於86年興建完成，甲○○
    即長期出租他人營業使用，是依常情，室內裝潢部分應已為
    承租人自行變動，且租期屆滿後又多由甲○○收回後再交由
    新承租人裝潢使用，則承租人所進行之室內裝潢，尚難認係
    出租人所受損害或列為回復原狀之範圍。況本件須回復原狀
    之標的已逾耐用年限而無殘餘價值可言，倘仍有餘耐用年數
    ，亦應依新料更換舊料，折舊加以核算。甲○○所要求伯拉
    罕補習班施做之工程項目，無疑已近重新裝潢之地步，亦屬
    無據。再系爭房屋目前已由訴外人新宇科技股份有限公司（
    下稱新宇公司）承租，並經其自承未進行回復舊觀之工程，
    僅自行進行所需之裝潢云云，可知甲○○所主張之估價單，
    並無實質回復原狀之工程，則其請求支付工程費，實無道理
    。再系爭房屋目前既由新宇公司所承租使用中，伯拉罕補習
    班亦無從進入而為回復原狀。兩造間於簽訂租賃契約當時，
    應無回復原狀之共識，否則甲○○應將舊觀加以拍照、或繪
    圖存證，作為日後使用，本件甲○○空言伯拉罕補習班應負
    回復原狀義務，應無理由等語，資為抗辯。於原審並聲明：
    1.反訴駁回。2.如受不利判決，願供擔保請准宣告免為假執
    行。
三、原審就本訴部分，為伯拉罕補習班一部勝訴之判決，判命甲
    ○○應給付15萬元，及自96年3月8日起至清償日止，按年息
    5％計算之利息；反訴部分則為甲○○敗訴之判決。兩造不
    服，均提起上訴到院。伯拉罕補習班之上訴聲明為：1.原判
    決不利崔椿琦部分廢棄；2.甲○○應再給付伯拉罕補習班49
    萬8,659元及自96年3月8日起至清償日止，按年息5％計算之
    利息。另答辯聲明：駁回甲○○之上訴。甲○○之上訴聲明
    為：原判決關於反訴部分廢棄；伯拉罕補習班應給付甲○○
    122萬7,332元，及自96年3月29日起至清償日止，按年息5％
    計算之利息。另答辯聲明：駁回伯拉罕補習班之上訴。
四、兩造不爭執事項：
  (一)伯拉罕補習班與甲○○於92年9月9日簽立系爭租約，由伯拉
    罕補習班向甲○○承租系爭房屋，租期自92年9月1日起至95
    年12月31日底止，共計3年4個月，租金每月5萬2,000元，伯
    拉罕補習班並於承租時給付全部租金，及押租金15萬元。
  (二)系爭租約第9條約定：「房（店）屋有改變設施必要時，乙
    方（即伯拉罕補習班）取得甲方（即甲○○）之同意後得自
    行裝設，但不得損害原有建築，乙方於交還房（店）屋時自
    應負責回復原狀」。並於約末加註「甲方同意乙方更改隔間
    ，惟租約期滿房屋退還甲方時應復原」。
  (三)95年7月至11月之管理費計1萬6,098元、水電費2,428元、及
    93年1月至95年6月之租賃所得稅15萬6,000元均由伯拉罕補
    習班繳交。
  (四)甲○○於96年1月5日以郵局存證信函催告伯拉罕補習班限於
    96年1月21日前將系爭房屋回復原狀並交還甲○○。
  (五)伯拉罕補習班確有拆除系爭房屋內部之隔間牆。
五、得心證之理由：
    伯拉罕補習班主張兩造已合意於95年6月終止租賃契約，伯
    拉罕補習班並於95年6月24日將系爭房屋騰空，交還甲○○
    ，甲○○應退還95年7月至12月之租金31萬2,000元、押租金
    15萬元及因伯拉罕補習班作業錯誤代甲○○繳納之95年7月
    至11月之管理費計1萬6,098元、水電費2,428元、及93年1月
    至95年6月之租賃所得稅15萬6,000元等情，為甲○○所否認
    ，且以前開情詞置辯，並主張系爭房屋原為水泥磚隔間，格
    局為4房、1廳、1廚、2衛浴設備並有裝潢，伯拉罕補習班於
    租賃期滿後即應依約回復系爭房屋之原狀而未為之，應給付
    上開回復原狀之費用及賠償當時不敢出租系爭租賃物所受之
    損害等情，伯拉罕補習班固不否認有拆除系爭房屋之隔間牆
    ，但就甲○○請求回復原狀及主張之範圍有所爭執，亦以前
    開情詞置辯，是本件之爭點厥為：(一)系爭租約究於何時終止
    ？(二)伯拉罕補習班請求甲○○返還上開租金、管理費、水電
    費及租賃所得稅，是否有據？(三)伯拉罕補習班是否應負回復
    系爭房屋原狀之責任？如是，則甲○○得請求之金額為若干
    ？(四)甲○○請求伯拉罕補習班賠償其自96年1月1日起至96年
    2月28日止因不敢出租系爭房屋之租金損失，是否有據？茲
    析述如次：
  (一)系爭租約究於何時終止？
  1.系爭租約之租賃期間為自92年9月1日起至95年12月31日止，
    有該租約附卷可憑（見原審卷第6頁），伯拉罕補習班既主
    張兩造於95年6月底合意終止租約，復為甲○○所否認，則
    伯拉罕補習班自應就合意終止租約一節，負舉證責任。
  2.伯拉罕補習班固舉出證人畢洛銓而證稱：伯拉罕補習班因甲
    ○○將於原租約到期另定新約時調漲租金，伯拉罕補習班因
    認續租租金太高，考量補習班學生上課時程，因租約到期再
    行搬遷，所造成不便恐影響學生權益，故先於95年6月先行
    終止系爭租約，如甲○○未同意，補習班不會搬家，甲○○
    亦在補習班搬遷後招租等語。惟甲○○堅稱其未同意於95年
    6月底合意終止租約，並辯稱因伯拉罕補習班於租約到期後
    僅願以較低租金承租，表示到期後不會續租，故先行張貼招
    租之廣告，是為到期後房屋出租之準備等語。本院審酌：
  (1)伯拉罕補習班既不願以調高後之租金12萬元續租租賃房屋，
    而考慮到期始搬遷造成學生之不便，乃於95年6月底暑假前
    ，覓得租所，先行搬遷，是縱如伯拉罕補習班所稱於95年6
    月間即已搬遷，亦係為免年底學期中搬遷之不便，擇較有空
    之時間遷移，尚不以其於95年6月間搬遷，反推系爭租約必
    已合意終止。
  (2)畢洛銓為伯拉罕補習班總務部門之主管，故完成搬遷，解決
    與甲○○合約問題，為其負責之工作，其主觀上必然希望完
    成搬遷，合約問題解決，而本件訴訟正係因其租約問題未妥
    善處理所致，是其就租約終止之證述，立場即有偏頗之虞。
  (3)兩造既有到期不再續租之共識，甲○○希冀95年12月31日租
    約到期後，系爭房屋順利再出租，其先行貼招租廣告，帶人
    看屋，亦為情理之常，亦難以甲○○此舉，推論系爭租約已
    合意終止。
  (4)系爭租約租期尚餘半年，甲○○可預期收取之租金尚有31萬
    2,000元，伯拉罕補習班仍有15萬元押租金未取回，甚且就
    已預付之租金如何取回，房屋是否須回復原狀等問題，均待
    解決，而伯拉罕補習班就此攸關利益之合意終止租約，竟未
    書立書面，以杜爭執，亦與常情不符，是尚難以證人畢洛銓
    之證述，為有利於伯拉罕補習班之認定。
  3.綜上，依伯拉罕補習班所舉之證據，尚無從證明系爭租約於
    95年6月底合意終止，伯拉罕補習班主張兩造於95年6月底合
    意終止租約，自無足取，應認系爭租約之租期於95年12月31
    日始屆滿。
  (二)伯拉罕補習班請求甲○○返還上開租金、管理費、水電費及
    租賃所得稅，是否有據？
    系爭租約租期於95年12月31日始屆滿，已如上述，是伯拉罕
    補習班於租期屆滿前仍有支付系爭房屋租金、管理費及水電
    費之義務，則伯拉罕補習班主張甲○○應返還已預繳95年7
    月至12日之租金31萬2,000元，及返還95年7月至11月管理費
    16,098元、水電費2,428元，實屬無據。又依系爭租約第19
    條約定：本租金憑單扣繳由乙方（即伯拉罕補習班）負責向
    稅捐稽徵機關負責繳納等語（見原審卷第9頁），是租賃期
    間租金所得稅，兩造即有由伯拉罕補習班支付之合意，則伯
    拉罕補習班主張被告應返還93年1月至95年6月租賃所得稅共
    15 萬6,000元，亦非有據。
  (三)伯拉罕補習班是否應負回復系爭房屋原狀之責任？如是，則
    甲○○得請求之金額為若干？
  1.兩造系爭租約約定：甲方（即甲○○）同意乙方（即伯拉罕
    補習班）更改隔間，惟租約期滿退還甲方時應復原等語（見
    原審卷第9頁）。伯拉罕補習班復自認其承租時有拆除系爭
    房屋之隔間牆，依上揭約定，伯拉罕補習班自應負回復原狀
    之責。
  2.甲○○請求伯拉罕補習班應回復原狀金額之計算方式係依臺
    北市室內設計裝修商業同業公會（97）設平會字第97000098
    號函所附鑑定報告（見本院卷第231頁至第236頁，下稱系爭
    鑑定報告）之估價，加計其所認短漏估部分，再加計總價10
    ％之施工管理費及5％之稅捐。而甲○○所認短漏估之15萬5
    ,690 元部分，雖提出計算過程而為說明，然為其所自行製
    作，且為伯拉罕補習班所否認，復未提出任何證據而為證明
    ，應認其該部分之主張，尚乏所據，不應允許，合先敘明。
    茲就甲○○依系爭鑑定報告所請求各項，准駁如下：
  (1)拆除工程部分：
  甲○○請求有關拆除隔間、天花板及地板3萬3,000元及運費
    9,500元，計4萬2,500元部分，為回復原狀所必需，並有系
    爭鑑定報告書可憑，核屬有據。
  伯拉罕補習班雖抗辯：系爭房屋現存之隔間、天花板及地板
    為甲○○出租新宇公司之新承租人重新裝潢所設置，拆除費
    用不應由伯拉罕補習班所承擔，且地板部分除伯拉罕補習班
    鋪設之原木地板外，尚包括前承租人之舊塑膠地板及新宇公
    司之組合地毯，亦不應均由伯拉罕補習班承擔云云。惟本件
    係因伯拉罕補習班未依約於租期屆滿返還系爭房屋時回復原
    狀，是後續之承租人如欲另為裝潢，亦須負擔拆除伯拉罕補
    習班原來木板隔間之費用，本院審酌伯拉罕補習班係隔間作
    為補習班教室之用，依常情其隔間應較新承租之新宇公司之
    隔間為複雜，拆除費用及運費應較依現狀所估算之上開費用
    為高，則甲○○以上開費用而為請求，尚屬合理，至地板部
    分，伯拉罕補習班並未舉證以實其說，是其上開所辯，洵不
    足採。
  (2)水泥工程部分：
  甲○○請求有關磚牆水泥粉光隔成4房、1廳、2衛浴及1廚房
    10萬5,900元，及2衛浴及廚房之牆壁及地上鋪磁磚10萬3,53
    2元，計20萬9,432元部分，其所主張之格局有系爭房屋原始
    平面圖可佐（見本院卷第85頁，下稱系爭平面圖），伯拉罕
    補習班亦自承確有拆除系爭房屋內部之隔間牆，費用方面並
    有系爭鑑定報告可憑，核屬有據。
  伯拉罕補習班雖抗辯其本有裝潢新浴廁，甲○○亦將其交予
    新承租人使用，即難令伯拉罕補習班再將隔間2衛浴及廚房
    之牆壁鋪設磁磚，且該磁磚單價逕列4,400元，高於一般住
    家裝潢用之單價2,000元云云。惟查，伯拉罕補習班裝潢之
    浴廁係供補習班之用，與系爭房屋原供住家用之2套衛浴設
    備顯然不同，顯降低未來系爭房屋出租之可能性，且廚房及
    衛浴設備鋪貼磁磚，亦符常情，伯拉罕補習班既負回復原狀
    之義務，則甲○○上開之請求，應屬合理，至磁磚單價過高
    部分，伯拉罕補習班並未舉證以實其說，所辯自不足採。
  又甲○○請求有關2衛浴及廚房之牆壁及地上漆防水膠1萬5,
    295元部分，為伯拉罕補習班所否認，甲○○並未舉證證明
    伯拉罕補習班承租時系爭房屋之2衛浴及廚房之牆壁及地上
    即漆有防水膠，其請求自屬無據。
  (3)油漆工程部分：
    甲○○請求有關補土4萬4,331元及得利漆7萬9,163元部分，
    為伯拉罕補習班所否認，辯稱其承租時前手係就牆壁部分貼
    壁紙，其承租後亦貼壁紙，即難令其負擔補土及得利漆之費
    用等語。本院審酌一般承租人就非自有資產之租賃房屋，為
    求美觀並節省支出，室內牆壁多以貼壁紙為之，且甲○○並
    未舉證證明伯拉罕補習班承租時系爭房屋之牆面確有塗得利
    漆之情事，則甲○○是項請求，即屬無據。
  (4)水電工程：
  甲○○請求有關馬桶1萬3,000元、洗臉盆1萬1,000元、化妝
    鏡6,000元、浴缸3萬元、廚房流理台8萬5,000元及浴室天花
    板8,896元，計15萬3,896元部分，有系爭平面圖及系爭鑑定
    報告書可憑，核屬有據。
  伯拉罕補習班雖辯稱馬桶、洗臉盆及化妝鏡於承租時皆有新
    置，即不應要求其再為負擔，且上開各費用均較市場一般價
    格高出甚多云云。然系爭房屋之2套衛浴設備既須重新隔間
    設置，已如上述，則甲○○請求伯拉罕補習班依系爭平面圖
    所示重新安裝上開馬桶、洗臉盆及化妝鏡，應屬合理。至就
    價格過高部分，伯拉罕補習班並未舉證以實其說，所辯要非
    可採。
  又甲○○另請求伯拉罕補習班支付室內電線2萬5,000元、室
    內冷熱水管3萬6,000元、浴室配糞管7,000元及廚房、浴室
    排水管2萬5,600元部分，為伯拉罕補習班所否認，甲○○並
    未舉證證明上開管線於伯拉罕補習班承租前後有遭伯拉罕補
    習班破壞或毀損而有不同，顯為翻新之用，已逾越回復原狀
    之範圍，其上開請求自屬無據。
  (5)門窗部分：
  甲○○請求有關橫拉式鋁窗1萬5,000元、橫拉式落地鋁門4
    萬7,940元、房間門6萬元及廁所門1萬2,000元，計13萬4,94
    0元部分，有系爭平面圖及系爭鑑定報告書可憑，核屬有據
    。
  伯拉罕補習班雖辯稱不明鋁門窗之數量及其合理性，及甲○
    ○並未舉證證明系爭房屋之原貌是否有門云云。惟系爭鑑定
    報告書已載明鋁窗部分為50才，鋁門部分為141才，並於備
    註欄標明面積之計算及數量，又房間及廁所本應有門之設置
    ，始符常情，伯拉罕補習班倘否認承租當時並無門的存在，
    即應負舉證之責任，惟其並未舉證，所辯顯不足採。
  (6)甲○○雖另請求就天花板及地材回復原有裝設之費用，分別
    為1萬4,200元及9萬400元，然均未舉證證明系爭房屋於崔椿
    琦承租當時之天花板及地板為其所主張之態樣，則其請求，
    即屬無據。
  (7)甲○○另請求再加計總價10％之施工管理費及5％之稅捐部
    分，查本件核屬小型之室內裝潢工程，是否有如公共工程或
    大型工程另依工程總價編列工程管理費及稅捐支出之必要，
    尚非無疑，此自甲○○於原審所提估價單（見原審卷第49頁
    至第50頁）並未載有施工管理費及稅捐等科目亦明，甲○○
    復未舉證以實其說，其請求自屬無據。
  (8)綜上，甲○○得請求伯拉罕補習班應負回復原狀之費用，包
    括拆除工程4萬2,500元、水泥工程20萬9,432元、水電工程
    15萬3, 896元及門窗13萬4,940元，總計為54萬768元。
  3.伯拉罕補習班雖抗辯：甲○○並無實質回復原狀之工程，則
    其請求伯拉罕補習班支付工程費，實無道理云云。惟查，上
    開費用係因伯拉罕補習班未依約於系爭租約屆期後回復原狀
    而應負之費用，核其性質，應屬債務不履行之損害賠償，應
    認甲○○因伯拉罕補習班之債務不履行而受有上開費用之損
    害，不以甲○○是否確有支出為必要，亦與甲○○已將系爭
    房屋另租予新宇公司無涉，伯拉罕補習班均應負賠償之義務
    。伯拉罕補習班另抗辯：本件須回復原狀之標的已逾耐用年
    限而無殘餘價值，或亦應計算折舊云云。惟查，伯拉罕補習
    班因自己之營業需要而拆除系爭房屋原有之隔間牆等，倘伯
    拉罕補習班未為拆除，該等隔間牆等仍繼續存在且具備其功
    能，要難以會計上之殘餘價值或折舊為度量，倘如伯拉罕補
    習班所稱應扣除折舊，則甲○○所獲賠償之金額，必不足以
    達成同樣隔間效果而回復原來之功能，對甲○○顯失公平，
    而依系爭租約，伯拉罕補習班亦同意回復原狀，但未論及折
    舊，況依常情，隔間牆之設置或相關衛浴設備，基於建築技
    術或衛生觀念之限制或考量，少有如汽、機車等動產之修復
    係以中古材料為之，是難認伯拉罕補習班之抗辯為可採。
  (四)甲○○請求伯拉罕補習班賠償其自96年1月1日起至96年2月2
    8日止因不敢出租系爭房屋之租金損失，是否有據？
    本件系爭房屋嗣仍出租予新宇公司，有房屋租賃契約書在卷
    可稽（見原審卷第105頁），且為兩造所不爭執，應堪信為
    真實。又證人黃茂清即新宇公司負責承租系爭房屋之員工證
    述：承租時之裝潢係由其拆除等語（見原審卷第108頁），
    顯見就伯拉罕補習班搬遷後之房屋狀況，仍有出租之可能，
    此自甲○○於96年1月5日即與新宇公司簽訂預約承租系爭房
    屋（見原審卷第104頁）亦明，則96年1月1日至96年2月28日
    止，不論是甲○○不敢出租系爭房屋，或系爭房屋無法順利
    出租，甲○○均並未舉證證明係因伯拉罕補習班未履行回復
    原狀之義務所致，其主張伯拉罕補習班應賠償其損失16萬83
    2元，自屬無據。
六、綜上所述，就本訴部分：系爭租約租期於95年12月31日始屆
    滿，伯拉罕補習班仍應支付系爭房屋於租期屆滿前之租金、
    管理費及水電費，並依約租賃所得稅。從而，伯拉罕補習班
    請求甲○○應再給付49萬8,659元及自96年3月8日起至清償
    日止，按年息5％計算之利息，為無理由，不應准許。原審
    就該部分為伯拉罕補習班敗訴之判決，於法並無不合，伯拉
    罕補習班上訴意旨就此部分指摘原判決不當，求予廢棄改判
    ，為無理由，應予駁回。至反訴部分：伯拉罕補習班應負回
    復原狀之責任，且甲○○得請求伯拉罕補習班給付回復原狀
    之費用總計為54萬768元。從而，甲○○請求伯拉罕補習班
    應給付54萬768元，及自96年3月29日起至清償日止，按年息
    5％計算之利息，為有理由，應予准許。逾此部分之請求，
    為無理由，應予駁回。原審就上開應准許部分，為甲○○敗
    訴及假執行之聲請駁回之判決，尚有未洽，上訴意旨求予廢
    棄改判，為有理由，爰由本院予以廢棄改判如主文第3項所
    示。至甲○○之請求不應准許部分，原審為甲○○敗訴之判
    決，經核於法並無不合，上訴意旨求予廢棄改判，為無理由
    ，亦應駁回其上訴。
七、本件事證已臻明確，兩造間其餘主張及舉證，經本院審酌後
    認與判決之結果不生影響，不再逐一論列，附此敘明。
八、據上論結，本件本訴部分，伯拉罕補習班之上訴為無理由；
    反訴部分，甲○○之上訴為一部有理由，一部無理由，依民
    事訴訟法第436條之1第3項、第449條第1項、第450條、第78
    條、第79條，判決如主文。
中    華    民    國    98    年    1     月    19    日
                  民事第四庭  審判長法  官  周祖民
                                    法  官  匡  偉
                                    法  官  賴武志
以上正本係照原本作成。
不得上訴。
中    華    民    國    98    年    1     月    19    日
                                    書記官  施若娟


司法院資訊處製作；財團法人民間司法改革基金會備份。
